【裁判字號】    90,聲再,191
【裁判日期】    901130
【裁判案由】    聲請再審
【裁判全文】
台灣高等法院高雄分院刑事裁定                      九十年度聲再字第一九一號
    再審聲請人
    即受判決人  甲○○ 四十五.
右列聲請人因侵占案件，對於本院九十年度上易字第五０九號中華民國九十年九月二
十五日確定判決（台灣屏東地方法院八十八年度易字第一０八二號、台灣屏東地方法
院檢察署八十八年偵字第六五一號），聲請再審，本院裁定如左：
    主  文
再審之聲請駁回。
    理  由
一、聲請意旨略稱，原確定判決有下列情形，足生影響於判決之重要證據漏未審酌，
    為此依刑事訴訟法第四百二十一條規定，聲請再審云云：
  (一)原判決認再審聲請人即被告甲○○，實際上清償新台幣（下同）九十五萬元予證
    人李和順一節，惟查：
  1.八十五年五月八日證人洪美娟匯入第一筆款項時，被告之妻曾鳳嬌僅提領四百八
    十萬及一百零三萬元（合計五百八十三萬元），係用於清償告訴人潘票積欠證人
    李信法夫妻之債務共四百八十萬元，及清償潘票向臺灣中小企業銀行之貸款約一
    百零三萬元，上述匯款餘額九十七萬元則存於曾鳳嬌戶頭，並未領出用於清償潘
    票其他債務，故李和順證稱「伊第一次（指八月五日）未獲清償，而係第二次（
    五月十三日）始獲清償」，即與事實相符。
  2.證人李和順證稱「伊係五月十三日獲償，潘票共清償二百一十萬元」。又洪美娟
    借予潘票之第二筆款項二百六十萬元，確係於八十六年五月十三日匯入被告之妻
    曾鳳嬌帳戶內，同日經被告領出後，扣除其仲介費用三十萬元，餘款二百三十萬
    元，除當著潘票面前交付二百十萬元予李和順外，餘款則交付潘票。而李和順於
    取得二百十萬款項後，先將其中一百五十萬元於同日存入其妻李佳芬所有郵政存
    簿郵政儲金第000000000000—九帳戶內，有該帳簿一份可證（偵查
    卷第一０四至一０五頁），另六十萬則用於生意周轉之用（李和順係經營中古車
    生意）」等語，倘若李和順非於八十六年五月十三日受償，何以同日其妻李佳芬
    帳戶內會有現金一百五十萬元存入？又倘若李和順係受償九十五萬元，其又何以
    有一百五十萬元現金存入其妻帳戶？
  3.告訴人潘票僅欠李和順九十五萬，而李和順作證供稱係受償二百一十萬元，顯有
    發生不當得利之民事責任問題，故其有無不顧自己利害而舉證受償二百十一萬元
    以維護被告，顯非無疑；且若潘票僅欠李和順九十五萬元，則李和順於八十六年
    五月八日即可獲償，何需延至五月十三日洪美娟匯入第二筆二百六十萬元後始受
    償？蓋洪美娟於八十六年五月八日匯五百八十三萬元入被告配偶曾鳳嬌帳戶，被
    告除領出五百八十三萬元清償李信法夫妻之四百八十萬元及臺灣中小企業銀行一
    百零三萬元外，尚餘九十七萬元，如用之清償李和順九十五萬元尚有剩餘，而當
    日李和順既已前往被告事務所準備受償，何以不於同日受償九十五萬落袋為安，
    反而遲至五月十三日始受償？亦不符情理。
  4.證人李和順證稱「潘票向伊借款共一百七十五萬元，用兩塊地借的，一甲多是借
    八十五萬元，另外一地是借九十五萬元，後來九十五萬元的本票及權狀不見了，
    我才寫九十五萬元之切結書，那地是潭頂的建地。另一地是他家農地，這權狀有
    還她」（第一審卷八十八年十月十四日筆錄第三頁背面、第四頁背面）等語，故
    李和順所述潘票以二筆土地向伊借錢，欲證明其是否屬實，自亦可查明其所述該
    二筆土地是否確屬實情，蓋本件潘票既因欠錢而以土地設定抵押向洪美娟借錢（
    按同一土地以設定抵押十餘次，參偵查卷第四十一頁至七０頁），應係經濟狀況
    不佳，按諸常人經驗，鮮少聯想其會有其他不動產，尤其不可能知悉其座落地點
    及土地性質，故李和順所言如經查明係實情，則亦可佐證其所述有據。
  5.證人李和順確係於八十六年五月十三日始受償二百十萬元，且受償後於同日即將
    其受償金額中之一百五十萬元存入其妻帳戶，並有其妻李佳芬帳簿影本附卷可參
    。此項證據足以證明潘票清償李和順之債務不止九十五萬元，此與本件被告有無
    侵占事實之認定攸關至鉅，如加以審酌即足以使原確定判決發生動搖而產生不同
    之結果，原審就此漏未審酌，而為不利被告之判決，自有再審之理由。
  (二)原判決理由認定：「本件李信法夫妻之獲清償之金額共四百八十萬元，此業經李
    潘秋玉陳明在卷。」（判決書第四頁第四行至第五行）；惟同理由又認定：「顯
    見告訴人積欠李信法、李潘秋玉夫妻之四百九十八萬元，亦係由被告代告訴人清
    償」云云（判決書第五頁第二行至第三行），究竟李信法夫妻於八十六年五月八
    日獲償金額金額係四百八十萬元抑係四百九十八萬元出現矛盾。原判決對此未盡
    調查，竟於理由中將此矛盾調查結果同時併存，惟此一矛盾將使全案事實發生關
    鍵性之錯誤：
  1.潘票係於八十一年十二月以屏東縣新埤鄉○○○段十三小段十四地號房地設定抵
    押向李信法借款八十萬，約定借期為八十一年十二月十六日至八十二年十二月十
    六日，利息按契約約定計算，逾期違約金按百分之三計算（偵查卷第五十四頁）
    ；同筆土地另於八十三年十二月二日設定抵押向李潘秋玉借款四百萬元，約定借
    期為八十三年十月二日至八十四年十二月二日，利息按契約約定計算，逾期違約
    金按契約約定計算（偵查卷第五十五頁），惟潘票於各該債務屆期均未清償，及
    至八十六年五月八日清償時，累積本金、利息及違約金已達七百餘萬元，此據李
    信法於偵查中證稱「當天（指八十六年五月八日）拿四百九十八萬給我，但沒有
    還完，他共欠我七百多萬元。」即可知之（偵查卷第八十九頁背面），且與前開
    土地抵押權登記資料相符，故潘票積欠李信法夫妻之債務應係七百多萬元，而非
    僅抵押設定之本金四百八十萬元而已。
  2.八十六年五月八日被告代潘票辦理借款還債時，因潘票欠李信法夫妻間之利息及
    違約金計算困難，且如計算在內，加上潘票欠李和順及臺灣中小企業銀行之債務
    ，已超過其向洪美娟借款之總額，故被告與潘票之間約定，李信法夫妻部分，由
    被告負責為潘票籌錢清償本金四百八十萬元部分，而利息及違約金部分由潘票自
    己與李信法夫妻另行解決，故而八十六年五月八日當天，始有被告自其妻帳戶領
    取四百八十萬元清償李信法夫妻上開本金之事實，並有被告配偶曾鳳嬌帳戶之領
    款資料可證。
  3.證人李信法夫妻一致供稱「潘票於八十六年五月八日清償四百九十八萬元」等語
    （均見偵查卷第八十九頁背面），經原判決認定屬實，而原判決卻又認定被告於
    八十六年五月八日係提領四百八十萬元清償李信法夫妻，其間出現十八萬差距之
    原因？按八十六年五月八日清償當天，被告既提領四百八十萬元清償李信法夫妻
    ，顯見多出來之十八萬元係債務人即潘票自行拿錢出來湊成四百九十八萬元清償
    始有可能。由此可見潘票當天不但有到被告事務所，且更自行拿出十八萬現金湊
    成四百九十八萬元交予李信法夫妻，故潘票始終堅稱其未出面，而均由被告代其
    處理所有債務一事，不但有違經驗法則，且與事實不符，此觀諸李和順、李潘秋
    玉等亦證稱潘票於清償債務時有到場等語，亦可證實。
  4.潘票於清償當日自行帶款與李信法夫妻就利息及違約金部分協商，結果係由潘票
    先付現金十八萬清償利息及違約金，其他未清償部分，則由潘票另簽發本票交付
    。故而衍生事後李信法夫妻又持潘票所簽發之該清償利息及違約金之本票向法院
    請求清償債務之事件，惟潘票隱匿該實情，竟謂「因為林永崇他自動拿去還錢，
    但本票沒有拿回來，所以李潘秋玉才去告我，我再去告確認本票債權不存在。」
    之不實陳述，倘若該項所述屬實，則李潘秋玉用以提起民事訴訟之本票金額面額
    應係四百八十萬元，而實際上李潘秋玉事後主張債權之本票之面額係二百二十四
    萬元九百三十六元，有屏東地方法院潮州簡易庭和解筆錄一份可證，足見潘票係
    為清償該四百八十萬元本金債務之利息及違約金，於八十六年五月八日清償該本
    金債務時，所簽發清償部分利息及違約金之本票，更足以佐證清償債務當天，潘
    票確實有到場並與李信法夫妻協商利息及違約金債務之清償，而該和解書業經於
    第一審審判中附卷，惟原判決對此係重要證據未克斟酌，仍認本件潘票債務均係
    被告一人單獨處理，而潘票不知情，致而對於被告於八十六年五月八日係提領四
    百八十萬元交付李信法夫妻，而李信法夫妻實際受償為四百九十八萬元之差異未
    能發現其實情，足以影響原判決認定之結果，自亦有再審之原因。
  (三)告訴人潘票於第一審中自行提出之「談話錄音譯文」中，有一段談話內容為：「
    蘭（潘票女兒）：怎會說我媽欠你多少錢？」「珠（潘惠珠，案外人）：沒，只
    欠我五萬元。」「票（潘票）：他們都說我簽大家樂還的。」「珠：沒沒，怎麼
    會在法院這麼說。」「票：他（李和順）總是說我簽大家樂還去。」「那有簽大
    家樂都沒還的，他胡說八道，沒，妳現在都沒欠我。」等語，依此對話內容，顯
    示潘票除本件清償之債務外，其在外本另有其他債務，而其事後均得以清償，故
    綜此觀之，其若非因另行取得本件清償債務後之餘款，何以拿出十八萬元湊足四
    百九十八萬元交予李信法夫妻，又何以清償該錄音內容所提潘惠珠者之五萬元債
    務，故本件被告所稱於八十六年五月二日借予潘票九十二萬元，亦非無稽，原判
    決自應就潘票事後取得取得現金清償債務之事實，予以調查，始克瞭解真相，故
    原判決未就此部分調查，亦致本件相關事實不克呈現真相。
  (四)原判決認定被告預借予潘票之九十二萬元，實際係於八十六年五月二日交予證人
    曾水木之款項，否定曾水木係另外於同年五月九日及十日向其領取款項，所持採
    信曾水木於第一審所述，而不採曾水木於第二審中另稱「其領取時間係在八十六
 年五月九日及十日」證詞之理由，係以曾水木於第一審供述之時間，較為接近案
    發時間，而第二審所述則距離案發時間較遠為其主要理由。按證人曾水木於第一
    審作證之時間為八十九年間，距離八十六年五月間雖為三年，而第二審作證之時
    間係九十年間，距離八十六年五月間則為四年，期間固有遠近之分，惟按諸經驗
    ，任何人如就特定事件之細節，在距離三年，鮮有能記憶明確者，反之，在經過
    事後反覆回想而記起其中部分情節者，亦屬事理之常，故倘就短期間內之事項而
    以時間較久暫推其記憶之是否正確，雖非絕對，但猶有其可靠性，惟倘就久遠之
    事情，就諸如何時領取？各領取多少錢？等細節加以訊問，能一次陳述明確者，
    反屬異常，故原判決以曾水木第一審所述距離八十六年五月間較近，而認定其較
    為可採，亦不符合經驗法則。
二、按刑事訴訟法第四百二十一條規定，不得上訴於第三審法院之案件，其經第二審
    法院確定之有罪判決，如就足生影響於判決之重要證據漏未審酌，得聲請再審。
    所謂「重要證據」，必須該證據已足認受有罪判決之人，應受無罪、免訴、免刑
    或輕於原判決所認罪名之判決，而為聲請再審之理由者，亦以該項證據之本身形
    式上觀察，毋須經調查程序，顯然可認為足以動搖原確定之判決者而言（最高法
    院五十二年度台抗字第四五號裁定意旨足佐）；又若該證據之捨棄不予採用，已
    經予以說明其理由，即非該條所指之重要證據漏未審酌，依法亦不得據為聲請再
    審（最高法院二十四年度總會決議意旨參照）。
三、經查：
  (一)聲請意旨(一)所陳，係以證人李和順之證詞及李佳芬（李和順之妻）之郵政儲金存
    簿影本，欲用以證明告訴人潘票共清償李和順二百十萬元，而非為原確定判決所
    認定之九十五萬元云云，惟證人李和順之證詞不足採為有利於被告之認定各情，
    業經原確定判決於理由欄中表明其證據取捨之心證（見原確定判決理由欄一(一)，
    判決書第三至四頁）；另原確定判決對李佳芬之郵政儲金存簿影本，雖未說明其
    不採為有利被告之認定，然該郵政儲金存簿僅能佐認李佳芬（或李和順）於當日
    確有一百五十萬元之款項存入帳戶，以此存簿證據為形式上觀察，尚不足以證明
    聲請意旨所陳「此係告訴人潘票返還證人李和順二百十萬元款項之部分」，揆諸
    前開說明，非屬所謂「重要證據漏未審酌」之情形，至於聲請意旨所稱「…倘若
    李和順非於八十六年五月十三日受償，何以同日其妻李佳芬帳戶內會有現金一百
    五十萬元存入？又倘若潘票係清償九十五萬元，其又何以有一百五十萬元現金存
    入其妻帳戶？」等語，亦屬主觀推測之詞，自難採為再審之理由。
  (二)聲請意旨(二)雖以原判決理由認定「本件李信法夫妻之獲清償之金額共四百八十萬
    元，此業經李潘秋玉陳明在卷。」（判決書第四頁第四行至第五行），而同理由
    又認定「顯見告訴人積欠李信法、李潘秋玉夫妻之四百九十八萬元，亦係由被告
    代告訴人清償」（判決書第五頁第二行至第三行），究竟證人李信法夫妻於八十
    六年五月八日獲償金額金額，係四百八十萬元抑係四百九十八萬元，出現矛盾云
    云。惟原確定判決理由欄所敘「本件李信法夫妻之獲清償之金額共四百八十萬元
    ，此業經李潘秋玉陳明在卷。」（判決書第四頁第四行至第五行）部分，係引用
    證人李潘秋玉偵查證詞，再佐以台灣中小企業銀行受償約一百零三萬元之臺灣中
    小企業銀行潮洲分行八十八年十月八日潮發字第二二九三號函，憑以認定前開二
    筆金額共約五百八十三萬元，則證人洪美娟第一次匯入之款項所餘不過九十七萬
    元左右，如何尚能同時清償證人李和順二百十萬元，而認李和順證詞不可採，此
    外原確定判決參酌其他證據，而於判決理由欄一、(一)之末，認定「顯見告訴人積
    欠李信法、李潘秋玉夫妻之四百九十八萬元，亦係由被告代告訴人清償，並非由
    告訴人親自清償」（判決書第五頁第二行至第四行）之事實。至於聲請意旨提出
    之屏東地方法院潮州簡易庭和解筆錄所示之本票，無論是否係屬聲請意旨所稱係
    為「潘票為清償李信法夫妻利息及違約金」所簽發，均與被告僅代償四百九十八
    萬元之本金部分無涉，是原確定判決認定之事實與理由，並無矛盾之處，而上述
    屏東地方法院潮州簡易庭和解筆錄所示之本票，為形式上觀察，亦無顯然可認為
    足以動搖原確定之判決者之情形，按之前開說明，亦難採為再審之理由。
  (三)聲請意旨(三)指摘原確定判決調查未盡部分，按原確定判決是否依法應於審判期日
    調查之證據，未予調查，致適用法令違誤，此乃判決有無違背法令之問題（司法
    院大法官會議釋字第一八一號解釋參照），亦非再審法院所得審酌。何況此項錄
    音譯文證據，為形式上觀察，亦無顯然可認為足以動搖原確定之判決者之情形，
    依據前開說明，仍難採為再審之理由。
  (四)聲請意旨(四)指摘原確定判決關於證人曾水木之證言部分，原確定判決業於理由欄
    中詳加說明如何為不利於被告認定之理由，此參原判決理由欄所載「…至於曾水
    木在本院審理中到庭證稱…經核與其在原審所述情節不同，且其在原審作證時之
    八十九年十二月十四日，離其向洪美捐借錢之時間較近，並未能明確指述詳細被
    告交付金錢日期，何以在本院作證之九十年五月十日，卻能詳細指出交付金錢日
    期，顯然常理有違，而其所稱：會提出借錢的記事簿一事，迄本院辯論期日時亦
    未見提出，足徵其在本院所述顯係迴護被告之詞，不足採信。…」等語（判決書
    第七頁第七行至第十六行），足認原判決並無漏未審酌之情形。至聲請人所稱有
    違經驗法則等情，仍係就原審取捨證據形成心證，並以之認定事實、適用法律之
    結果為指摘，揆諸前開最高法院總會決議意旨，亦不得據為聲請再審。
  (五)綜上所述，本件聲請意旨所陳上述各節，核與前開法條所定聲請再審規定不符，
    應認無再審理由，再審之聲請應予駁回。
據上論結，爰依同法第四百三十四條第一項，裁定如主文。
中    華    民    國      九十      年      十一      月   三十   日
                              臺灣高等法院高雄分院刑事第六庭
                                  審判長法官  王憲義
                 法官  謝靜雯
                                        法官  張意聰
右正本證明與原本無異。
不得抗告。
                                      書記官  王婉蓉
中    華    民    國      九十      年      十二      月     四   日
                                                               Ｊ


司法院資訊處製作；財團法人民間司法改革基金會備份。
